臺灣桃園地方法院刑事判決
                                     109年度金訴字第55號
公  訴  人  臺灣桃園地方檢察署檢察官  
被      告  呂逸豪


選任辯護人  陳俊隆律師
            李長彥律師
            江政俊律師
上列被告因詐欺案件，經檢察官提起公訴（107年度偵字第24094
號、第25682號），本院判決如下：
    主  文
呂逸豪犯如附表「罪名及宣告刑」欄所示之罪，各處如附表「罪
名及宣告刑」欄所示之刑。應執行有期徒刑陸月，併科罰金新臺
幣玖萬元，罰金如易服勞役，以新臺幣壹仟元折算壹日。
扣案之犯罪所得壹萬貳仟陸佰元及行動電話壹支均沒收。
    事  實
一、呂逸豪依其智識程度及社會生活經驗，應可預見一般人無故
    取得他人金融帳戶使用，可能用作從事財產犯罪及處理犯罪
    所得之工具，藉此取得贓款及掩飾犯行，逃避檢警人員追緝
    ，又提領帳戶內不明款項後轉交予指定收款者，其提領款項
    之目的極有可能係為製造金流斷點，以掩飾、隱匿該不法所
    得之去向，竟仍基於縱持有詐欺者所提供之帳戶供人匯款後
    ，再由其持提領以掩飾、隱匿詐欺犯罪所得之去向，亦不違
    背其本意之不確定故意，與真實姓名年籍均不詳綽號「小白
    」之成年詐欺者，共同基於詐欺取財及洗錢之犯意聯絡，「
    小白」先於107年5月7日上午9時許，利用通訊軟體微信指示
    呂逸豪前往桃園市○○區○○○號客運站領取紀怡伸（所涉犯嫌
    ，經檢察官以臺灣桃園地方檢察署107年度偵字第26486號、
    第26585號、第29108號、第30056號提起公訴）所寄送之包
    裹後（內含有紀怡伸申辦之臺灣土地銀行桃園分行帳號0000
    00000000號帳戶，下稱紀怡伸帳戶），「小白」以附表所示
    之時間、方式，詐欺附表所示之人，致附表所示之人陷於錯
    誤，而分別於附表所示之時間，匯款至附表所示之金額至紀
    怡伸帳戶內，「小白」再以微信要求呂逸豪依其指示領款，
    呂逸豪遂依「小白」之指示先於107年5月7日下午2時12分許
    ，前往桃園市○○區○○路000號蘆竹農會自動櫃員機提領新臺
    幣（下同）4萬9,600元，復於107年5月8日上午11時18分許
    ，前往桃園市○○區○○路00號聯邦銀行自動櫃員機提領6萬元
    ，再依「小白」之指示將所提領款項其中9萬7,000元存入陳
    韻如之中國信託商業銀行帳號000000000000號帳戶內（下稱
    陳韻如帳戶），以此方式掩飾上開詐欺所得款項之去向，剩
    餘1萬元、2,000元及600元（公訴意旨誤載為1萬元及2,000
    元，經檢察官當庭更正）則分別作為呂逸豪之酬勞及其向「
    小白」之借款。嗣經林麗珠、黃林玉秀於匯款後驚覺有異，
    乃報警處理而查悉上情。
二、案經林麗珠、黃林玉秀訴由基隆市警察局報告臺灣基隆地方
    檢察署呈請臺灣高等檢察署檢察長令轉臺灣桃園地方檢察署
    檢察官偵查起訴。
    理  由
壹、程序部分：
一、按被告以外之人於審判外之言詞或書面陳述，除法律有規定
    者外，不得作為證據；又被告以外之人於審判外之陳述，雖
    不符合同法第159條之1至第159條之4規定，但經當事人於審
    判程序同意作為證據，法院審酌該言詞陳述或書面陳述作成
    時之情況，認為適當者，亦得為證據。當事人、代理人或辯
    護人於法院調查證據時，知有第159條第1項不得為證據之情
    形，而未於言詞辯論終結前聲明異議者，視為有前項之同意
    ，刑事訴訟法第159條第1項及第159條之5分別定有明文。經
    查，本判決下列所引用之被告以外之人於審判外之陳述（含
    書面陳述），檢察官、被告呂逸豪及其辯護人迄至本院言詞
    辯論終結前均未聲明異議，本院審酌上開證據資料製作時之
    情況，尚無違法不當及證明力明顯過低之瑕疵，亦認為以之
    作為證據應屬適當，揆諸前開規定，爰依刑事訴訟法第159
    條之5規定，認前揭證據資料均有證據能力。
二、本件認定事實所引用之本件卷內之非供述證據，檢察官、被
    告及其辯護人均未主張排除前開證據之證據能力，且迄於本
    院言詞辯論終結前均未表示異議，本院審酌前開非供述證據
    並無證據證明係公務員違背法定程序所取得，亦無刑事訴訟
    法第159條之4之顯有不可信之情況與不得作為證據之情形，
    是本件認定事實所引用之本件卷內之非供述證據，均認為有
    證據能力。
貳、實體部分：
一、認定事實之理由及依據：
  ㈠上揭犯罪事實，業據被告呂逸豪於本院準備程序及審理時坦
    承不諱（詳見本院金訴字卷第207頁、第346頁），核與證人
    即告訴人林麗珠、黃林玉秀於警詢時證述之情節大致相符（
    詳見臺灣基隆地方檢察署107年度偵字第2956號卷第34至36
    頁、第45至47頁），並有基隆市警察局刑事警察大隊搜索、
    扣押筆錄及扣押目錄表、土地銀行000000000000帳號客戶序
    時往來明細查詢自動櫃員機監視器影片翻拍照片監視器影片
    翻拍照片、匯款單翻拍照片、通訊軟體截圖、現場照片、內
    政部警政署反詐騙諮詢專線紀錄表、受理刑事案件報案三聯
    單、華南商業銀行000000000000帳戶存摺影本及交易明細、
    華南商業銀行匯款回條聯、受理詐騙帳戶通報警示簡便格式
    表、金融機構聯防機制通報單、手機通話紀錄截圖、通訊軟
    體對話截圖、聯邦銀行客戶收執聯、臺灣桃園地方檢察署檢
    察事務官勘驗勘驗筆錄等件在卷可查（詳見臺灣基隆地方檢
    察署107年度偵字第2656號卷第10至12頁、第14至15頁、第1
    7至21頁、第23至27頁、第33頁、第37至44頁、第48至54頁
    、臺灣桃園地方檢察署107年度偵字第25682號卷第61至71頁
    ），足認被告上開任意性自白與事實相符，堪以採信。
  ㈡公訴意旨雖認為被告上開犯行係構成刑法第339條之4第1項第
    2款之三人以上共同詐欺取財罪等語。然查：
  ⒈本案被告是受詐欺集團成員「小白」透過通訊軟體微信指示
    ，而於事實欄所載時間，前往事實欄所載地點，自紀怡伸帳
    戶內領取本案詐欺贓款，復將本案詐欺贓款存入陳韻如帳戶
    ，是被告所接觸者僅為詐欺集團成員「小白」1人而已，且
    依卷內證據僅得證明被告係依「小白」指示提領及存入款項
    ，尚無其他積極證據足證被告主觀上知悉另有除「小白」以
    外之人共同參與本件詐欺取財等犯行，復依卷內資料並無法
    證明被告已加入詐欺集團，且與該詐欺集團其餘成員共同謀
    劃犯罪。
  ⒉公訴意旨亦未證明本案之詐欺集團成員有3人以上，雖告訴人
    林麗珠係遭其友人「金生太太」所詐騙；告訴人黃林玉秀則
    係遭其友人「蔡玉琴」詐騙，然渠等均未與上開暱稱「金生
    太太」、「蔡玉琴」碰面，而1人分飾多角行詐騙之情形，
    並非少見，則上開暱稱「金生太太」、「蔡玉琴」之人是為
    同1人亦即「小白」所扮演，即非無可能。此外，卷內亦查
    無被告曾與詐欺集團中其他成員共同出沒以從事本件犯行，
    且詐欺集團有關共犯人數、詐騙計畫、行騙手法及成員間之
    行為分擔等情，既係渠等用以詐騙社會大眾而使一般人陷於
    錯誤之方式，自具有高度隱密性，非外界所能窺知，即難認
    被告主觀上對於三人以上參與詐欺取財犯行具備故意之認識
    ，自難認被告客觀上係與三人以上之人共犯本案。
  ⒊基上，依「罪證有疑，利歸被告」之原則，本案應為有利於
    被告之認定，即僅得認定被告係基於共同詐欺取財之犯意為
    之，核與刑法第339條之4第1項第2款所規定「三人以上共同
    犯之」之加重要件不符。是公訴意旨認被告係犯刑法第339
    條之4第1項第2款之加重詐欺取財罪，容有未恰，惟其社會
    基本事實同一，本院自得變更法條逕予審理。
  ㈢公訴意旨雖認為被告上開犯行係構成組織犯罪防制條例第3條
    第1項後段之參與犯罪組織罪等語。惟查：
    按本條例所稱犯罪組織，指3人以上，以實施強暴、脅迫、
    詐術、恐嚇為手段或最重本刑逾5年有期徒刑之刑之罪，所
    組成具有持續性或牟利性之有結構性組織，組織犯罪防制條
    例第2條第1項有明文規定。而所稱「結構性組織」之定義，
    同條第2項規定「指非為立即實施犯罪而隨意組成，不以具
    有名稱、規約、儀式、固定處所、成員持續參與或分工明確
    為必要」。準此，現行法對「犯罪組織」之界定，雖有未臻
    明確之嫌，然「非為立即實施犯罪而隨意組成」之消極要件
    ，仍屬明確。據此以論，檢察官除應證明行為人所參與者非
    為立即實施犯罪而隨意組成之組織，並應就行為人主觀上對
    該組織不具此消極要件有所認識乙節，負舉證責任，否則即
    無從論令行為人擔負參與犯罪組織罪責。經查，依卷內資料
    ，本件除查獲被告外，並未查獲任何共犯，且曾指示被告先
    領取包裹，再進行提款行為之詐欺集團成員「小白」尚未查
    獲，是以本案詐欺集團之犯罪共同體如何組成、運作等事項
    ，依卷內資料均付之闕如，已難判斷是否係非為立即實施犯
    罪而隨意組成之組織。此外，被告未參與行騙本件各告訴人
    過程，所從事者又為最末端之提領詐欺贓款及隱匿詐欺贓款
    所得之工作，且卷內亦乏積極證據足證其他共犯曾對被告透
    露該犯罪共同體之組成或運作細節，應認被告所述其對此犯
    罪共同體如何組成、運作等事項均不知情等語屬實，遑論逕
    斷被告對該犯罪共同體係非為立即實施犯罪而隨意組成之組
    織乙節知悉，自難遽以參與犯罪組織罪嫌相繩。
  ㈣綜上所述，本件事證明確，被告上開犯行，均堪以認定，   
   應予依法論科。
二、論罪科刑：
  ㈠按刑法第339條第1項之普通詐欺取財罪係以意圖為自己或第
    三人不法之所有，以詐術使人將本人或第三人之物交付，為
    其犯罪之基本構成要件，此觀該等條項之規定自明。又詐欺
    取財罪，係目的犯，以意圖為自己或第三人不法之所有，為
    其特別之主觀構成要件要素，而在行為人實行詐欺取財犯行
    之最終目的係在取得所騙取財物現實占有（持有）之場合，
    即如本案之詐騙集團成員實行詐欺取財犯行之最終目的在於
    取得被害人遭詐騙款項之實際占有，則出面自帳戶領取被害
    人遭詐騙款項之行為，因係該罪目的行為之一部，亦屬詐欺
    取財罪之部分構成要件行為，苟有參與其事，即係分擔實行
    詐欺取財之犯罪行為。況被害人遭詐騙後，雖已將款項匯入
    （或經再轉入）指定之某帳戶，但相關款項在遭實際提領前
    ，該帳戶隨時有被查覺而遭凍結之可能，故分擔出面提領詐
    騙款項之工作，更是最終完成詐欺取財犯行之關鍵行為（最
    高法院107年度台上字第1851號判決意旨參照）。準此，本
    案被告依詐騙集團成員「小白」之指示於事實欄一所載時間
    、地點提款後，再依指示將領得之款項轉存至陳韻如帳戶內
    此節，業經認定如前，是被告依指示前往提領告訴人林麗珠
    、黃林玉秀匯入紀怡伸帳戶內款項之行為，應亦屬參與分擔
    詐欺取財構成要件之行為，為詐欺取財罪之正犯。
  ㈡次按洗錢防制法業於105年12月28日修正公布，並於106年6月
    28日生效施行（下稱新法）。修正前該法（下稱舊法）第1
    條揭櫫之立法目的為「防制洗錢，追查重大犯罪」，而本次
    修法後修正為「為防制洗錢，打擊犯罪，健全防制洗錢體系
    ，穩定金融秩序，促進金流之透明，強化國際合作」，其立
    法目的及保護法益，已自單純國家對重大（特定）犯罪之追
    訴及處罰，擴增至防制洗錢體系之健全、金融秩序之穩定及
    透明金流軌跡之建置。至於洗錢犯罪本質在於影響合法資本
    市場並阻撓偵查，且洗錢之行為包含處置（即將犯罪所得直
    接予以處理）、多層化（即為使偵查機關難以追查金流狀況
    ，以迂迴層轉、化整為零之多層化包裝方式，掩飾或隱匿特
    定犯罪所得）及整合（即收受、持有或使用他人犯罪所得，
    使該犯罪所得披上合法之外衣，回歸正常金融體系）等各階
    段行為，其模式不祗一端，故為澈底打擊洗錢犯罪，新法乃
    參照相關國際標準建議及公約之洗錢行為定義，將洗錢行為
    之處置、多層化及整合等各階段，全部納為洗錢行為，而於
    新法第2條規定：「本法所稱洗錢，指下列行為：一、意圖
    掩飾或隱匿特定犯罪所得來源，或使他人逃避刑事追訴，而
    移轉或變更特定犯罪所得。二、掩飾或隱匿特定犯罪所得之
    本質、來源、去向、所在、所有權、處分權或其他權益者。
    三、收受、持有或使用他人之特定犯罪所得。」以求與國際
    規範接軌。從而，行為人對於特定犯罪所得，基於洗錢之犯
    意，參與整體洗錢過程中任一環節之處置、分層化或整合行
    為，致生新法所保護法益之危險者，即應屬新法所欲禁絕之
    洗錢行為。基此，洗錢之定義，在新法施行後，與舊法之規
    定已然有別，因而過往實務見解認為，行為人對犯特定犯罪
    所得之財物或利益作直接使用或消費之處分行為，或僅將自
    己犯罪所得財物交予其他共同正犯，祗屬犯罪後處分或移轉
    贓物之行為，非本條例所規範之洗錢行為，已與新法所規定
    之洗錢態樣有所扞格。因為行為人如意圖掩飾或隱匿特定犯
    罪所得來源，而將特定犯罪所得直接消費處分，或移轉交予
    其他共同正犯予以隱匿，甚或交由共同正犯以虛假交易外觀
    掩飾不法金流移動，依新法規定，皆已侵害新法之保護法益
    ，係屬新法第2條第1或2款之洗錢行為，尚難單純以不罰之
    犯罪後處分贓物行為視之（最高法院110年度台上字第809號
    判決意旨參照）。本案被告與詐欺集團成員「小白」共同犯
    刑法第339條第1項之詐欺取財罪，屬洗錢防制法第3條第2款
    所規定之特定犯罪，而詐欺集團成員「小白」係附表所示方
    式分別對告訴人林麗珠、黃林玉秀施以詐術，令其等陷於錯
    誤後，依指示將款項匯入紀怡伸帳戶內，由交易明細資料等
    金流紀錄即可特定該等款項屬於本案詐欺之特定犯罪所得，
    被告再依詐欺集團成員「小白」指示將之轉存至陳韻如帳戶
    ，客觀上顯已製造金流斷點，使詐欺集團成員「小白」得以
    藉此掩飾該等詐欺犯罪所得之去向，是被告所為自非僅係為
    詐欺集團取得犯罪所得，而係兼為洗錢防制法第2條第2款之
    洗錢行為，亦應論以同法第14條第1項之一般洗錢罪。
  ㈢核被告所為，均係犯刑法第339條第1項之詐欺取財罪（共2罪
    ）及洗錢防制法第14條第1項之一般洗錢罪（共2罪）。
  ㈣公訴意旨認被告構成刑法第339條之4第1項第2款之加重詐欺
    取財罪，尚有未合，惟因社會基本事實同一，且本院認定被
    告所犯為刑法第339條第1項之詐欺取財罪，係屬較輕之罪，
    對被告之防禦權應無影響，本院自得就上開被訴事實部分，
    變更其起訴法條。
　㈤罪數之說明：
    被告所犯上開一般洗錢罪、詐欺取財罪，行為有部分合致，
    且犯罪目的均單一，依一般社會通念，應均評價為一罪方符
    合刑罰公平原則，為想像競合犯，依刑法第55條規定，均從
    一重論以一般洗錢罪處斷。被告就如附表所示之告訴人所犯
    如附表編號1至2所示各次犯行，被害人不同，犯意有別，行
    為互殊，應予分論併罰。
  ㈥被告與真實姓名年籍不詳之詐欺集團成員「小白」間，就上
    開犯行，有犯意聯絡及行為分擔，應依刑法第28條之規定，
    論以共同正犯。
  ㈦刑之減輕：
    按犯洗錢防制法第14條、第15條之罪，在偵查或審判中自白
    者，減輕其刑，洗錢防制法第16條第2項定有明文。查本案
    被告於本院審判中均坦承將自紀怡伸帳戶所提領告訴人林麗
    珠、黃林玉秀匯入之詐欺款項，轉存至陳韻如帳戶之行為，
    業如前述，應認其業對所犯洗錢罪部分之犯罪事實為自白，
    爰依洗錢防制法第16條第2項規定，均減輕其刑。
  ㈧爰以行為人責任為基礎，審酌被告年富力強，不思以正當途
    徑獲得財物，竟為獲取報酬，依詐欺集團成員之指示，提領
    他人帳戶內之詐欺款項，造成本件各告訴人被騙並受有財產
    上損失，助長詐騙犯行之氾濫，復掩飾犯罪贓款去向，增加
    國家查緝犯罪及告訴人尋求救濟之困難，危害社會秩序穩定
    ，所為實有不該，惟念及被告犯後終能坦承犯行，態度尚可
    ，兼衡被告擔任之分工角色與所生危害程度、告訴人2人受
    騙金額多寡，以及被告於警詢時自陳高中肄業之智識程度、
    無業、家庭經濟狀況小康之生活狀況等一切情狀，分別量處
    如主文所示之刑，罰金刑部分並諭知易服勞役之折算標準，
    並定如主文所示之應執行刑，且就罰金刑部分諭知如易服勞
    役之折算標準。 
三、沒收部分：
  ㈠被告於107年5月8日遭警方逮捕時所扣得之蘋果廠牌IPHONE S
    E型號行動電話1支（含有門號0000000000號SIM卡1張），為
    被告所有，供其與詐欺集團成員「小白」作為本案犯罪聯繫
    所用，業據被告供述在卷（詳見臺灣桃園地方檢察署107年
    度偵字第25683號卷第59至60頁），爰依刑法第38條第2項前
    段規定宣告沒收。
  ㈡扣案之1萬2,600元為被告因本案提領詐欺贓款後依共犯「小
    白」指示所獲取之款項，為被告所得支配管領之財物，應屬
    被告之犯罪所得，自應依刑法第38條之1第1項前段規定宣告
    沒收。
  ㈢至被告於107年5月8日遭警方逮捕時扣得之其餘現金1,400元
    、遠傳易付卡1張、GUCCI背包1個等物品，因查無積極證據
    可證明前揭物品與被告本案犯行有關，爰不予宣告沒收。
據上論斷，應依刑事訴訟法第299條第1項前段、第300條，洗錢
防制法第14條第1項、第16條第2項，刑法第11條、第28條、第33
9條第1項、第55條、第42條第3項、第51條第5款、第7款、第38
條第2項前段、第38條之1第1項前段，刑法施行法第1條之1第1項
，判決如主文。
本案經檢察官陳建宇、黃翎樵提起公訴，檢察官林曉霜到庭執行
職務。
中　　華　　民　　國　 110　　年　　12　　月　　17　　日
                  刑事第十七庭審判長法  官  張明道
                                    法  官  張英尉
                                    法  官  李思緯
以上正本證明與原本無異。                          
如不服本判決應於收受判決後20日內向本院提出上訴書狀，並應敘述具體理由。其未敘述上訴理由者，應於上訴期間屆滿後20日內向本院補提理由書(均須按他造當事人之人數附繕本)「切勿逕送上級法院」。                                    
      　　　　　　　　　　　　　　　書記官　薛福山
中　　華　　民　　國　　110 　年　　12　　月　　20　　日



附表：
編號 告訴人 詐騙時間及方法 遭詐欺轉帳時間及地點 遭詐欺金額（新臺幣） 罪名及宣告刑  1 林麗珠 於107年5月7日中午12時許撥打電話給林麗珠，佯稱為林麗珠友人「金生太太」，因為有急用而請求協助先將款項存入指定帳戶。林麗珠因而陷於錯誤，並依指示匯款至指定帳戶。 林麗珠於107年5月7日下午1時40分，在臺南市○區○○路0段000號之華南銀行金華分行，以其所申辦之華南商業銀行金華分行帳號000000000000號帳戶辦理臨櫃轉帳匯款。 5萬元 呂逸豪共同犯洗錢防制法第十四條第一項之一般洗錢罪，處有期徒刑肆月，併科罰金新臺幣伍萬元，罰金如易服勞役，以新臺幣壹仟元折算壹日。 2 黃林玉秀 於107年5月7日下午3時2分、同年月8日10時20分、10時40分，分別以行動電話、通訊軟體LINE撥打及傳送訊息給黃林玉秀，佯稱為黃林玉秀珠友人「蔡玉琴」，因為有急用而請求協助先將款項存入指定帳戶。黃林玉秀因而陷於錯誤，並依指示匯款至指定帳戶。 黃林玉秀於107年5月8日上午10時50分許，在臺中市○○區○○路0段000號之聯邦商業銀行，以現金辦理臨櫃轉帳匯款。 6萬元 呂逸豪共同犯洗錢防制法第十四條第一項之一般洗錢罪，處有期徒刑肆月，併科罰金新臺幣伍萬元，罰金如易服勞役，以新臺幣壹仟元折算壹日。 
附錄本案論罪科刑法條全文：
洗錢防制法第14條
有第二條各款所列洗錢行為者，處7年以下有期徒刑，併科新臺
幣5百萬元以下罰金。
前項之未遂犯罰之。
前二項情形，不得科以超過其特定犯罪所定最重本刑之刑。
中華民國刑法第339條
（普通詐欺罪）
意圖為自己或第三人不法之所有，以詐術使人將本人或第三人之
物交付者，處5年以下有期徒刑、拘役或科或併科50萬元以下罰
金。
以前項方法得財產上不法之利益或使第三人得之者，亦同。
前二項之未遂犯罰之。